臺灣彰化地方法院民事判決　九十年度訴字第九五五號
　　原　　　告　　甲○○
　　被　　　告　　乙○○
　　　　　　　　　戊○○
　　　　　　　　　丙○○
　　訴訟代理人　　丁○○
右當事人間請求分割共有物事件，本院判決如左：
    主      文
兩造共有坐落彰化縣二林鎮○○○段外崙子腳小段三一九之九地號、地目旱、面積○
‧二九一五公頃土地，應分割如附圖甲案所示：編號Ａ部分面積○‧○九一一公頃土
地，分歸被告乙○○取得；編號Ｂ部分面積○‧○九一一公頃土地，分歸被告戊○○
、丙○○、丁○○共同取得，各按應有部分三分之一比例保持共有；編號Ｃ部分面積
○‧○九一一公頃土地，分歸原告取得；編號Ｄ部分面積○‧○一八二公頃土地，分
歸兩造共同取得，各按原應有部分比例保持共有。
訴訟費用由被告乙○○負擔三分之一，被告戊○○、丙○○、丁○○各負擔九分之一
；餘由原告負擔。
    事      實
甲、原告方面：
　一、聲明：如主文第一項所示。
　二、陳述：
　　（一）坐落彰化縣二林鎮○○○段外崙子腳小段三一九之九地號，地目旱、面積
　　　　　○‧二九一五公頃土地（下稱系爭土地），為兩造所共有，應有部分原告
　　　　　、被告乙○○各為三分之一，被告戊○○、丙○○、丁○○各為九分之一
　　　　　，而系爭土地既無因使用目的致不能分割之情形，復無訂有不分割之協議
　　　　　，且法律亦無禁止分割之規定，惟原告迭商請被告協議分割均無結果，爰
　　　　　依民法第八百二十三條第一項、第八百二十四條第二項之規定訴請判決分
　　　　　割。
　　（二）依原告所提出之分割方案，除被告戊○○、丙○○、丁○○均同意外，各
　　　　　共有人分得之土地較為方整，符合兩造長遠之利益及土地之經濟效用。而
　　　　　倘依被告乙○○所提出之分割方案，不僅各共有人所分得之土地均呈畸零
　　　　　地，其中原告分得之部分，前窄後寬且臨路面寬僅三公尺，勢無法建築，
　　　　　嚴重減損土地經濟價值，且被告乙○○之建物已甚老舊，且無使用執照，
　　　　　並非合法之建物。
　三、證據：提出土地登記謄本、地籍圖謄本各一份及戶籍謄本二份為證。
乙、被告乙○○方面：
　一、聲明：同意分割。
　二、陳述：不同意原告提出之分割方案，因為會拆到我的房子，系爭土地上之建物
　　　均是我所建，其中門牌號碼彰化縣二林鎮○○路五九之一號為二樓加強磚造建
　　　物，已經建了約十多年，沒有辦理保存登記。
　三、證據：提出房屋稅繳款書、臺灣電力公司彰化區營業處書函（均影本）為證。
丙、被告戊○○、丙○○、丁○○方面：
　一、聲明：同意分割。
　二、陳述：同意原告所提出之分割方案，被告三人同意分割後就分得之土地仍繼續
　　　維持共有。
丁、本院依職權勘驗現場，並囑託彰化縣二林地政事務所派員測量並繪製土地複丈成
    果圖。
    理      由
一、原告主張系爭土地地目旱、面積○‧二九一五公頃，為兩造所共有，原告及被告
    乙○○應有部分各為三分之一，被告戊○○、丙○○、丁○○各為九分之一，兩
    造間未訂有不分割之協議，亦無依物之使用目的不能分割之情形，然兩造未能達
    成分割協議等情，有土地登記謄本一份在卷可稽，並為被告所不爭執，自堪信為
    真實。
二、按各共有人，得隨時請求分割共有物。但因物之使用目的不能分割或契約定有不
    分割之期限者，不在此限；又共有物之分割，依共有人協議之方法行之，分割方
    法不能協議者，法院得依任何共有人之聲請，以原物分配於各共有人。民法第八
    百二十三條第一項、第八百二十四條第一項及第二項第一款分別定有明文。本件
    系爭土地無不能分割之限制，兩造間亦無不分割之協議，而依兩造在本件訴訟進
    行中所主張之分割方案，兩造確實無法達成分割協議無訛，揆諸前開規定，原告
    請求裁判分割系爭土地，即無不合，應予准許。
三、次按法院就共有物為裁判分割時，應依民法第八百二十四條為適當之分配，即應
    斟酌全體共有人之聲明及利害關係、共有物之性質及價值、經濟效用、使用現況
    及全體共有人之利益等因素公平決定之。又分割共有物，以消滅共有關係為目的
    。法院裁判分割共有土地時，除因該土地內部分土地之使用目的不能分割（如為
    道路）或部分共有人仍願維持其共有關係，應就該部分土地不予分割或准該部分
    共有人成立新共有關係外，應將土地分配於各共有人單獨所有，最高法院六十九
    年台上字第一八三一號著有判例。經查，系爭土地地形尚屬方正，四周均未鄰道
    路，僅以系爭土地南側約三米私設巷道連接同段三一七之四、三二○之五地號土
    地上之巷道，至光復路通行，系爭土地上現有建物門牌號碼彰化縣二林鎮華崙里
    光復五九之一號之二層樓加強磚造房屋及鐵板造、水泥瓦磚造、石棉瓦水泥板建
    物各一間，均被告乙○○所有並使用，其餘為空地等情，業經本院會同兩造及彰
    化縣二林地政事務所測量員勘測現場屬實，並製有勘驗筆錄、現場圖及彰化縣二
    林地政事務所土地複丈成果圖各一份在卷可稽，復為兩造所不爭執，應堪認為真
    實。至系爭土地之分割方法，本院斟酌：(一)系爭土地與道路無適宜之聯絡，目前
    僅以南側約三米之私設巷道連接同段三一七之四、三二○之五地號土地上之巷道
    ，通行至光復路，兩造均同意在系爭土地南側留三米寬之巷道供通行之用，由兩
    造按原應有部分保持共有；(二)被告戊○○、丙○○、丁○○陳明分割後仍願繼續
    保持共有關係；(三)系爭土地上被告乙○○所有二樓加強磚造房屋，建築完成約十
    餘年，係未保存登記建物，業據被告乙○○陳明在卷，被告乙○○雖抗辯該房屋
    有使用執照，為合法之建物云云，然迄至本院言詞辯論終結前，均未舉證以實其
    說，尚難採信。況依附圖甲案所示分割方案，已儘量保留該房屋之完整性，惟因
    該房屋之建築方向為偏西北走向，且被告乙○○之應有部分僅三分之一，部分建
    物勢必無法保留，至其餘鐵皮造、水泥瓦磚造及石棉瓦水泥板建物，經濟價值甚
    低，不需刻意保留，分割後縱將該建物拆除，對被告乙○○尚無重大不利益之影
    響；(四)倘依被告乙○○主張如附圖所示乙案分割，雖可保留二樓加強磚造房屋，
    然為保留該房屋而斜向分割，將使分割後土地形狀呈不規則形，且原告分得之土
    地面臨道路部分僅約三米，不惟減損土地之經濟效益，亦使各共有人分割利益不
    均衡，顯失公平. 從而，本院斟酌系爭土地之現有使用狀況、對外通行問題、土
    地整體利用之經濟性及共有人間分割利益之均衡等情，認如附圖甲案之分割方法
    ，不但可發揮土地之經濟效用，亦兼顧多數共有人之意願，應屬公平、合理、適
    當之分割方法，爰判決分割如主文第一項所示。
四、按敗訴之行為，按當時之訴訟程度為伸張或防衛權利所必要者，因該行為所生之
    費用，法院得酌量情形命敗訴之當事人負擔其一部，民事訴訟法第八十一條第二
    款定有明文。本件兩造同意分割，惟因分割方法無法達成協議，被告於訴訟進行
    中所提出之分割方案，為伸張及防衛權利所必要，依前揭說明，本院認訴訟費用
    應由兩造依主文第二項所示之比例分擔，併此敘明。
據上論結：原告之訴為有理由，依民事訴訟法第七十八條、第八十一條第二款，判決
如主文。
中　　　華　　　民　　　國　　九十一　　年　　　五　　　月　　二十三　　日
                                臺灣彰化地方法院民事第一庭
~B審判長法　　官　林金灶
~B　　　法　　官　李進清
~B　　　法　　官　許雅婷
右為正本係照原本作成。
如對本判決上訴，應於判決送達後二十日內向本院提出上訴狀。
~B　　法院書記官　梁高賓
中　　　華　　　民　　　國　　九十一　　年　　　五　　　月　　二十三　　日
